【裁判字號】    99,上易,478
【裁判日期】    990930
【裁判案由】    傷害等
【裁判全文】
臺灣高等法院臺中分院刑事判決         99年度上易字第478號
上  訴  人  臺灣臺中地方法院檢察署檢察官
上  訴  人
即  被  告  乙○○
上  訴  人
即  被  告  丙○○
上列上訴人因被告等傷害等案件，不服臺灣臺中地方法院98年度
易字第4030號中華民國99年 2月24日第一審判決（起訴案號：臺
灣臺中地方法院檢察署98年度偵字第 15205號），提起上訴，本
院判決如下：
    主    文
上訴駁回。
    犯罪事實
一、緣乙○○於臺中縣水源路7巷及9巷路口擺設素食攤位，而丙○○則在其臺中縣水源路 7巷27號住家擺設豬肉攤位，兩者
    相鄰。乙○○與丙○○早於民國98年 4月25日即發生疑似公
    然侮辱之糾紛（按經乙○○對丙○○提出告訴，惟經檢察官
    於與本案同一偵查終結日以同一偵查案號為不起訴處分），
    其2人早有閒隙。
二、嗣丙○○基於公然侮辱之犯意，於民國98年5月3日上午 5時
    30分許，在乙○○設於臺中縣豐原市○○路7巷及9巷路口之
    攤位前之公眾得出入之場所，以「下等人」等語辱罵乙○○
    。同日上午10時40分許，丙○○在乙○○設於臺中縣豐原市
    ○○路7巷及9巷路口之攤位附近，聞到有殺蟲劑之味道，隨
    即持照相機欲前往攝影存證，乙○○見狀欲阻止，竟基於妨
    害他人行使權利之犯意，在雙方拉扯中強行搶下丙○○手中
    之照相機，放置在自己口袋，以此強暴方式，妨害丙○○使
    用相機蒐證之權利。而丙○○因不滿照相機遭乙○○拿走，
    為取回其所有之照相機，竟在雙方拉扯中基於傷害他人身體
    之犯意，徒手毆打乙○○之身體，致乙○○受有腦震盪、頭
    、頸及胸部挫傷之傷害。
三、案經乙○○、丙○○分別訴由臺中縣警察局豐原分局報告臺
    灣臺中地方法院檢察署檢察官偵查起訴。
    理    由
一、證據能力之說明﹕
  (一)按「被告以外之人於偵查中向檢察官所為之陳述，除顯有不
    可信之情況者外，得為證據」，刑事訴訟法第159條之 1第2
    項定有明文。此乃立法者以刑事訴訟法規定檢察官代表國家
    偵查犯罪、實施公訴，依法有訊問被告、證人、鑑定人之權
    ，且實務運作時，偵查中檢察官向被告以外之人所取得之陳
    述，原則上均能遵守法律規定，不致違法取供，其可信性極
    高，為兼顧理論與實務為由，而對「被告以外之人於偵查中
    向檢察官所為之陳述」，例外設定其具備非顯不可信之要件
    時，得為證據。本件關於以下論及之證人李碧秋、陳詩婷、
    乙○○、吳財有等人於偵查中向檢察官所為之陳述，業經具
    結且查無顯不可信之情形存在，依上開刑事訴訟法第159 條
    之1第2項規定，具證據能力。
  (二)次按被告以外之人於審判外之陳述，雖不符前 4條（指刑事
    訴訟法第159條之1至第159條之4）之規定，而經當事人於審
    判程序同意作為證據，法院審酌該言詞陳述或書面陳述作成
    之情況，認為適當者，亦得為證據，刑事訴訟法第159條之5
    第 1項定有明文。本件除被告乙○○對於告訴人丙○○所提
    出之影音光碟證據，認係加工變造，無證據能力外，其餘本
    判決下列所採用證據之證據能力，被告乙○○、丙○○與檢
    察官對於本院表無意見，並同意作為證據（本院卷第47頁正
    、背面），自得為證據。
  (三)刑事訴訟法第159條第1項：「被告以外之人於審判外之言詞
    或書面陳述，除法律有規定者外，不得作為證據。」該所謂
    「被告以外之人於審判外之言詞或書面陳述」，並不包含「
    非供述證據」在內。按攝影機或照相機拍攝之影音或照片，
    係依機器之功能，攝錄實物形貌而形成之圖像，除其係以人
    之言詞或書面陳述為攝取內容，並以該內容為證據外，影音
    或照片所呈現之圖像、聲音，並非屬人類意思表達之言詞或
    書面陳述，當不在上引規定「被告以外之人於審判外之言詞
    或書面陳述」之範圍內，其有無證據能力，自應與一般物證
    相同，端視其取得證據之合法性及已否依法踐行證據之調查
    程序，以資認定（最高法院97年度台上字第3854號裁可資參
    照判）。本件告訴人丙○○所呈98年5月3日之事發過程錄影
    光碟證據，業經原審當庭勘驗，製有勘驗筆錄，而勘驗結果
    ，其影像發展之時間連續，並事發過程影像及聲音同步呈現
    ，顯見其錄影光碟所呈現之事發經過為實情，且非非法取得
    ，復經法院依法調查該證據，自有證據能力。
二、認定犯罪事實所憑之證據及理由：
  (一)被告乙○○犯強制罪部分：
    訊據上訴人即被告乙○○（下稱被告乙○○）矢口否認有何
    強制犯行，於原審辯稱：伊有權利在伊攤位前面噴殺蟲劑；
    伊非公眾人物，伊沒有被拍的義務，丙○○也沒有拍伊的權
    利，所以伊才阻止丙○○拍攝；且伊未強行取走相機，相機
    是丙○○拿給伊的，伊與丙○○均同意要一起等警察來再將
    相機交給警察云云；上訴本院則補充辯稱：案發時證人丁○○並未在現場，既未親眼所見，亦親耳所聞，供述虛構不實
    ，豈能做為證詞，又告訴人丙○○所提出之影音光碟證據，
    係加工變造，並無證據能力，應予排除云云。惟查：
    1.證人即告訴人丙○○之妻丁○○於99年2月8日原審審理時
      具結證稱：98年5月3日上午10時多，乙○○與丙○○就相
      機的事情發生爭執時，伊有在場；當時丙○○拿著具攝影
      功能的相機走過去要看乙○○有沒有在噴殺蟲劑，丙○○
      已經開始攝影，乙○○就往丙○○的方向衝過來，乙○○
      就搶走丙○○的相機，然後乙○○將相機放到圍裙裡面；
      乙○○是用右手過來往丙○○的方向一手抓住相機，然後
      迅速地將相機放入圍裙裡面；丙○○之所以拿相機去攝影
      ，是因為當天伊等有聞到殺蟲劑的味道，伊等之前就曾經
      聞過殺蟲劑的味道等語（原審卷第35頁反面至36頁）。
    2.又原審於99年2月8日勘驗丙○○所呈光碟中98年5月3日拍
      攝內容之結果如下：
      （光碟時間00:04秒起）
      乙○○出現在光碟畫面中，右手拿著紅色瓶罐朝畫面正前
      方走來。
      （光碟時間00:08秒）
      乙○○將右手拿的紅色瓶罐換到左手，並口念: 「你在照
      什麼」，之後乙○○舉起右手制止拍攝。
      （光碟時間00:11秒）
      拍攝畫面一片黑暗，乙○○念著: 「你給我照什麼，我有
      肖像權，你給我拍什麼」，畫面持續黑暗。
      （光碟時間00:16秒）
      畫面持續黑暗，丙○○說: 「報警，他給我搶東西，搶東
      西，搶東西」，乙○○說:「很簡單，我再等你」等語。
      （光碟時間00:23秒）
      畫面出面影像，但畫面持續出面搖晃等現象。
      （光碟時間:00:31秒）
      畫面沒有拍到乙○○及丙○○，但一直出現乙○○喊著「
      打人喔」、「打人喔」等聲音，丙○○也喊著「我沒打人
      」，乙○○仍持續喊著「打人喔」「打人喔」，丙○○又
      喊著「搶東西」、「搶東西」，乙○○也回應：「搶東西
      對」，丙○○又喊著「搶東西，警察來了，搶東西」等聲
      音，持續到影片結束等情，製有勘驗筆錄在卷（見原審卷
      第35頁）。
    3.由上開勘驗畫面內容可見：被告乙○○確有將手舉起制止
      拍攝，且相機攝影畫面隨即出現黑暗、搖晃等情形，告訴
      人丙○○大喊「搶東西」，被告乙○○亦回應「搶東西對
      」等語。又該相機若是告訴人丙○○同意交付給被告乙○○，告訴人丙○○又何需大喊「搶東西」等語，並以暴力
      傷害方式欲搶回相機？是相機確由被告乙○○強制取走無
      訛。且上開勘驗內容亦與證人丁○○證述之內容大致相符
      ，此外，復有被告乙○○手拿相機之照片 3紙在卷可稽。
      雖被告乙○○於本院提出其一方於案發時拍攝錄影之翻拍
      照片48張（本院卷第69至74頁），欲證明丁○○於雙方拉
      扯時並不在現場云云，惟查，證人吳財有於偵查中結證稱
      ：伊每星期六、日都有在水源市場賣魚，98年5月3日上午
      在豐原市○○路7巷與9巷路口，伊有看到丙○○與乙○○
      發生爭吵，他們為了相機在拉扯，當時他們兩人拉來拉去
      ，細節伊沒有注意很清楚，伊有看到當時丁○○站在她家
      騎樓下，不知道她在做什麼等語（見同上偵卷第24頁），
      已證實在本案丙○○與乙○○發生爭吵時，丁○○確實有
      在場。其次，由被告乙○○上開於本院提出之該等照片中
      固顯示丙○○持相機開始拍攝之初，從鏡頭拍攝角度所呈
      現之畫面上無法看見丁○○在場，但照片編號17號，丁○○已出現在畫面上，而斯時丙○○仍疑似有鏡頭外之人在
      拉扯之情狀（見本院卷第71頁照片編號18），顯見丁○○
      並非完全未目睹事發經過。再對照上開原審勘驗所顯示：
      被告乙○○確有將手舉起制止拍攝，且相機攝影畫面隨即
      出現黑暗、搖晃等情形，告訴人丙○○大喊「搶東西」，
      被告乙○○亦回應「搶東西對」等語之情以觀，則丁○○
      上開於原審證稱：乙○○與丙○○就相機的事情發生爭執
      時，伊有在場，及見乙○○搶走丙○○的相機，放到圍裙
      裡面等情，縱認丁○○係於乙○○與丙○○拉扯之後半段
      始出現，但所供亦非全然不實。是被告乙○○以上開強暴
      方法妨害人行使權利之強制犯行，堪以認定。
    4.被告乙○○辯稱其沒有被拍之義務，告訴人丙○○也沒有
      拍伊之權利云云，惟查被告乙○○當天係於自己收攤後在
      其攤位前對著公共之水溝噴殺蟲劑，此為被告乙○○所不
      爭執（見原審卷第34頁反面）；其噴灑殺蟲劑之舉止既係
      在公共空間為之，自足以影響及妨害其他仍在現場設攤者
      之權益。而告訴人丙○○為保全證據，手持相機於公開場
      合及被告乙○○明知或可得而知之情形下對被告乙○○攝
      影，自難認有侵害被告乙○○權利之情事。是被告乙○○
      上開所辯，尚無足取。
    5.至被告乙○○於本院聲請傳訊證人丙○○、丁○○，惟其
      2人經隔離訊問結證，仍均證稱丁○○於事發時在場等語
      ，不足為有利於被告乙○○之佐證。
    6.綜上調查，被告乙○○之強制罪犯行，事證明確，洵堪認
      定。
  (二)被告丙○○犯傷害罪及公然侮辱罪部分：
    1.傷害罪部分：
      訊據上訴人即被告丙○○（下稱被告丙○○）固坦承其於
      上開時地為取回其相機而與告訴人乙○○發生拉扯之情，
      惟矢口否認有何傷害犯行，於原審辯稱：伊絕對沒有打乙○○云云；上訴本院則補充辯稱：伊並無打人情事，單純
      的照相機被乙○○搶走，伊是自我防衛（正當防衛），自
      然反應要將相機取回而產生拉扯，時間非常短暫，現場有
      很多人在看；又警方並無協助調查、求證，乙○○至醫院
      驗傷，員警是否全程陪同，傷勢是否在事發現場造成，請
      檢察官還原真相云云。惟查：
      (1)證人即告訴人乙○○之妻李碧秋於98年7月14日偵訊時
        具結證稱：98年5月3日伊有看到乙○○被打，伊在伊家
        附近的爬坡上看到乙○○被押著打，丙○○用手打他的
        脖子，也有用腳踢乙○○的腳，還有抓乙○○的頭去撞
        車子（見98年度偵字第15205號卷第18頁）。證人即告
        訴人乙○○之女陳詩婷於98年7月21日偵訊時具結證稱
        ：98年5月3日伊有看到乙○○被打，當時伊收攤回去，
        在伊家旁邊由上往下看，就看到丙○○左手掐著伊爸爸
        的脖子，右手抓伊爸爸的頭去撞車子等語（見同上偵卷
        第25頁）。證人即告訴人乙○○於偵訊時具結證稱：伊
        於98年5月3日上午在豐原市○○路7巷與9巷路口，被丙○○打，丙○○左手掐著伊的脖子，右手抓著伊的頭往
        後推，讓伊去撞車子，並對伊拳打腳踢等語（見同上偵
        卷第9頁）。上開3位證人之證言，互核相符，足堪採信
        。
      (2)而告訴人乙○○因此受有腦震盪、頭、頸及胸部挫傷等
        傷害，亦有行政院衛生署豐原醫院診斷證明書伸港忠孝
        醫院1紙在卷（見31991號警卷第32頁）可稽。
      (3)雖被告丙○○於本院質疑乙○○至醫院驗傷，員警是否
        全程陪同，以及乙○○之傷勢是否在事發現場造成云云
        ，惟傷害罪乃屬告訴乃論案件，受害人是否於警方到場
        處理即先為傷害指控，以及最終是否提出驗傷證明而提
        出傷害告訴，均悉聽尊便，且最終是否成罪仍須經偵審
        調查，故受害人得自行驗傷取證，不須員警陪同。再者
        ，經本院向行政院衛生署豐原醫院函調告訴人之乙○○
        於98年5月3日急診之病歷資料，顯示乙○○係於當日11
        時40分許到院急診，11時59分許列印之急診處分明細內
        ，記載診斷有胸壁挫傷，頭皮質挫傷，及其他表淺損傷
        多處，並拍攝有頸部周圍受傷情形之彩色照片，清晰可
        見明顯之傷情等情（見本院卷第79 至81頁），參以本
        案事發於5月3日10時40分許，乙○○為阻止丙○○拍照
        而相互拉扯，且上開證人復明確證稱被告丙○○有用手
        打或掐乙○○的脖子，此亦與傷情照片所顯現者相符，
        綜合觀察，足認乙○○急診驗傷之傷情，應為被告丙○○所為。
      (4)被告丙○○雖另辯稱其傷害行為係因相機被搶，其屬正
        當防衛云云。惟按正當防衛必須對於現在不法之侵害始
        得為之，若無從分別何方先為不法侵害之互為侵害行為
        ，均不得主張防衛權。又正當防衛之防衛行為須具有「
        必要性」，亦即其防衛之反擊行為，須出於必要，如為
        防衛自己或他人之權利，該項反擊行為顯然欠缺必要性
        ，非不可排除，即不能成立正當防衛，以阻卻違法。另
        刑法第23條前段規定正當防衛，不罰之違法阻卻事由，
        係以行為人對於現在不法之侵害，本乎防衛自己或他人
        之權利意思，在客觀上有時間之急迫性，並實施反擊予
        以排除侵害之必要性，且其因而所受法益之被害，亦符
        合相當性之情形，予以實施防衛行為（反擊）者，始稱
        相當。倘若行為人所實施之反擊，就實施之時間以言，
        雖符合急迫性之條件，然於客觀上若不具備實施反擊之
        必要性，或實施之方法（或手段），有失權益均衡之相
        當性，又該當某一犯罪構成要件者，即該當防衛過剩行
        為，構成阻卻責任之事由，而為行為阻卻責任應予審認
        之範疇，仍具備行為之違法可罰性，自亦應法課予應負
        之刑責，此與正當防衛之阻卻違法，不具違法可罰性者
        ，究有不同，不容混為一談，最高法73年度台上字第
        1522 號、79年度台上字第38號、84年度台上字第3449
        號及92年度台上字第3039號等裁判意旨可資參照。查本
        案被告丙○○對告訴人乙○○之傷害犯行，係起於被告
        丙○○持相機欲對告訴人乙○○拍照蒐證，而經乙○○
        阻止，雙方並因為搶相機而相互拉扯，於此之際，被告
        丙○○出手毆打告訴人乙○○，被告丙○○大喊「搶東
        西」，而告訴人乙○○則大喊「打人喔」等情，此參上
        揭原審勘驗被告丙○○所呈之光碟內容即明，顯見當時
        雙方係處於拉扯彼此之相互侵害中，不僅已無從分別何
        方先為不法侵害，甚且被告丙○○若欲阻止相機被搶或
        取回，尚有其他不具侵害性之方法可行，非必然須立即
        出於傷害之侵害行為以阻止或取回，其以傷害行為為阻
        止相機被搶或取回之手段，明顯不具急迫性及必要性，
        並失權益均衡，故非屬正當防衛，所辯不足採。
      (5)被告丙○○於本院聲請傳訊證人戊○○，欲證明告訴人
        乙○○不讓戊○○出來作證，惟證人戊○○於本院僅證
        稱：被告丙○○一直很照顧鄰居，對其家人亦頗多照顧
        ，事發時伊在屋內有聽到丙○○喊搶劫，但伊沒有出去
        看，沒有看到他們拉扯或推擠，聽不清楚乙○○說什麼
        話等語（本院卷第108頁背面至109頁），因其對本案之
        傷害犯罪事實之有無並在場未目睹，故不足為被告丙○○之有利佐證。另就被告丙○○於本院聲請傳訊承辦員
        警為證乙節，因員警係於雙方肢體衝突結束後始到場，
        對於本案犯罪經過並未目睹，且告訴人乙○○是否於警
        方到場處理即先為傷害指控，不影響其事後取證之告訴
        ，是核無傳訊證人承辦員警之必要，併此敘明。
      (6)綜上調查，被告丙○○之傷害犯行，堪以認定。
    2.公然侮辱罪部分：
      (1)訊據上訴人即被告丙○○矢口否認有何公然侮辱犯行，
        辯稱：伊是在伊家門外，伊車子旁邊，伊講那些話並沒
        有指名道姓云云。惟查：被告丙○○與告訴人乙○○早
        於民國98年4月25日即發生疑有公然侮辱之糾紛，並經
        乙○○對丙○○提出公然侮辱告訴（據乙○○指稱丙○○對其以「幹幹幹」、「垃圾人養垃圾狗」、「偷丙○○的板子」、「比乞丐還不如」等語辱罵云云），嗣經
        檢察官以罪嫌不足，於與本案同一偵查終結日以同一偵
        查案號為不起訴處分在案，有該不起訴處分在卷可憑（
        見同上偵卷第38之1至38之3頁），顯見被告丙○○與告
        訴人乙○○早有勃谿而有閒隙。其次，證人即告訴人乙○○於98年7月9日於偵訊時具結證稱：98年5月3日上午
        5點半左右，丙○○罵伊「下等人」等語（見同上偵卷
        第10頁），及於99年2月8日原審審理時具結證稱：98年
        5月3日上午5時許錄到丙○○罵伊「下等人」等語的地
        點是在臺中縣豐原市○○路7巷及9巷的巷口，該處的市
        場是在5點左右就開始有攤販在擺東西，當時伊記得有
        賣花及賣菜苗的攤販已經出來擺東西等語（見原審卷第
        36頁反面）。核其所述，與臺灣臺中地方法院檢察署勘
        驗錄音光碟內容﹕「乙○○出言：『你罵誰（啥）』；
        丙○○出言：『下等人』；乙○○：『你罵誰（啥）』
        ；丙○○出言：『你下等人』」相符（見同上偵卷第38
        頁）。且依上開勘驗光碟內容，被告丙○○當時出言「
        你下等人」之語，顯係針對告訴人乙○○為之。此外，
        被告丙○○於98年5月21日警詢時亦已自承有說「下等
        人」之情（見同上警卷第15頁），於本院亦為相同之自
        認（本院卷第112頁背面）。是被告丙○○以「下等人
        」之詞辱罵告訴人乙○○之事實，堪以認定。
      (2)按所謂侮辱乃對他人為有害於感情名譽之輕蔑表示，足
        使他人在精神上、心理上有感受到難堪或不快之虞者，
        亦即侮辱行為本身須具有侵害他人感情名譽之一般危險
        ，始足當之。又按刑法分則中公然二字之意義，係指以
        不特定人或多數人（包括特定多數人在內）得以共見共
        聞之狀況為已足，此經司法院院解字第2033號解釋及司
        法院大法官會議釋字第145號解釋在案。故所謂公然，
        乃不特定人或多數人直接得以共見共聞之狀態，至於現
        場實際上有多少人見聞，均非所問。查被告丙○○向告
        訴人乙○○辱罵「下等人」，衡諸一般社會通念，被告
        丙○○當時對於告訴人乙○○所為之輕蔑表示，已足使
        告訴人乙○○在精神上、心理上感受到難堪。又被告丙○○辱罵告訴人乙○○之地點係臺中縣豐原市○○路7
        巷及9巷的巷口，該處係屬不特定人直接得以共見共聞
        之公共處所，則被告丙○○於不特定人得以共見共聞之
        場所公然侮辱告訴人乙○○之犯行，亦堪認定。
三、論罪科刑﹕
  (一)核被告乙○○所為，係犯刑法第304條第1項之強制罪。
  (二)核被告丙○○所為，係犯刑法第277條第1項之傷害罪及第30
    9條之公然侮辱罪。被告丙○○所犯上開傷害罪及公然侮辱
    罪2罪間，犯意各別，行為不同，應分論併罰。
  (三)原審法院因認被告乙○○、丙○○之罪證明確，分別適用刑
    法刑法第277條第1項、第304條第1項、第309條第1項、第41
    條第1項前段、第42條第3項前段，刑法施行法第 1條之1第1
    項、第 2項前段等規定，並分別審酌被告乙○○無犯罪前科
    ，素行尚可，本件以強暴手段妨害告訴人丙○○行使對其相
    機之權利，所為實值非難，且其犯罪後未自省檢討，仍飾詞
    卸責，不具悔意等一切情狀，量處拘役40日，並諭知以 1千
    元折算 1日之易科罰金折算標準；被告丙○○無犯罪前科，
    素行尚可，其輕視他人人格，而公然以上開不堪之言詞辱罵
    告訴人乙○○，致告訴人乙○○在精神上、心理上感受難堪
    ，及名譽受損，又被告丙○○以暴力手段傷害告訴人乙○○
    之身體法益，致告訴人乙○○身心痛苦，其所為誠值非難，
    且被告丙○○犯罪後未自省檢討，仍飾詞卸責，不具悔意，
    犯後態度不佳等一切情狀，分別就其傷害罪量處拘役50日，
    公然侮辱罪量處罰金新台幣8千元，並分別諭知以1千元折算
    1 日之易科罰金、易服勞役折算標準等情，認事用法核無違
    誤，且其量刑亦已注意適用刑法第57條之規定，符合「罰當
    其罪」之原則，並無輕重失衡之情形。被告乙○○、丙○○
    分別上訴均否認犯罪，其上訴均為無理由；另檢察官分別依
    告訴人丙○○、乙○○之請求，以被告乙○○、丙○○所為
    使被害人受害甚深，亦不具悔意，原審判決對被告乙○○、
    丙○○之量刑，尚有應予審酌之事項漏未審酌，且對被告之
    量刑亦屬過輕，有違罪刑相當性原則云云，亦非有理由，均
    應予以駁回。
據上論斷，應依刑事訴訟法第368條，判決如主文。
本案經檢察官甲○○到庭執行職務。
中    華    民    國    99    年    9     月    30    日
            刑事第五庭  審判長法  官  趙  春  碧
                              法  官  林  宜  民
                              法  官  賴  恭  利
上列正本證明與原本無異。
不得上訴。
                              書記官  林  育  萱
中    華    民    國    99    年    9     月    30    日

司法院資訊處製作；財團法人民間司法改革基金會備份。
